【裁判字號】    89,上更(一),546
【裁判日期】    900131
【裁判案由】    誣告
【裁判全文】
臺灣高等法院臺南分院刑事判決             八十九年度上更(一)字第五四六號 Ｃ
      上  訴  人  臺灣臺南地方法院檢察署檢察官
      上  訴  人
      即  被  告  甲  ○  ○
      選任辯護人  黃  金  瑞
右上訴人因被告等誣告案件，不服臺灣臺南地方法院八十七年度訴字第四一九號中華
民國八十七年四月二十一日第一審判決（起訴案號：臺灣臺南地方法院檢察署八十六
年度營偵字第一八○四號），提起上訴，判決後由最高法院第一次發回更審，本院判
決如左：
      主      文
原判決關於甲○○部分撤銷。
甲○○共同意圖他人受刑事處分，向該管公務員誣告，處有期徒刑拾月。
      事      實
一、甲○○與陳明鳳（本件業經判處有期徒刑捌月，緩刑肆年確定在案）二人係夫妻
    ，原在台南縣新營市○○路五五三號出資經營「希爾頓理容休閒中心」，僱用乙
    ○○為該休閒中心之總經理，由乙○○負責該中心之一切事務，並將陳明鳳所有
    之台南區中小企業銀行帳號000000000號之部份空白支票交由乙○○使
    用，乙○○曾於民國（下同）八十四年間，持陳明鳳前開帳號中如附表編號一、
    二號所示之支票及乙○○自己所有如附表編號三所示之支票，先後向魏進華調借
    現款總計新台幣（下同）三十七萬三千五百元。嗣乙○○僅清償十萬元，而以另
    附表編號四所示之支票抵付剩餘款項，因乙○○並未完全清償前揭借款，魏進華
    乃未將附表編號一至三所示之三張支票交還乙○○。嗣魏進華因無法尋得乙○○
    ，經查知上開支票發票人陳明鳳之電話號碼後，乃於支票背面註記陳明鳳之夫甲
    ○○（與魏進華認識）之姓名及電話號碼於其上以備忘，並先於八十四年五、六
    月間向甲○○洽商催討票款事宜，惟未獲解決，魏進華與其姊夫沈勝雄乃於八十
    四年八月三日共同前往甲○○、陳明鳳位於台南縣新營市五間厝一○一之一號住
    處，並提出附表編號一、二所示之支票向陳明鳳、甲○○請求給付票款，甲○○
    、陳明鳳夫婦明知上揭附表編號一、二所示之二張支票係渠等授權乙○○所簽發
    ，並未遺失或失竊，且甲○○與魏進華亦原本相識，竟為圖脫免支票發票人之責
    任，二人遂基於共同犯意之聯絡，意圖使魏進華受刑事處分，由甲○○打電話向
    管區派出所（鐵線所）報警，向警方謊稱有二名不詳姓名男子擅自闖入其家中，
    請警方至現場處理云云，經警員到場將魏進華帶回警局制作筆錄，再推由前揭支
    票發票人陳明鳳出面於同日十二時五十分至警局制作筆錄，虛構事實指稱渠等並
    不認識魏進華，不知該支票何以由其持有，該支票上之筆跡非其所有，該支票亦
    非其所簽發等情，並向警員表明要對魏進華提出偽造有價證券及竊盜之告訴（未
    表明控告與魏進華同行之沈勝雄），因其二人並未提供有關證據資料以供警方查
    辦，受理警局乃未將魏進華移送法辦；甲○○、陳明鳳二人見其計未得逞，且自
    覺無法以竊盜、偽造有價證券等罪名陷害魏進華，乃又於同年八月五日指使乙○
    ○與告訴人打電話談論上揭支票債務事宜，並要求乙○○虛稱其已清償上揭票款
    完畢，質問魏進華何以仍持上開支票向甲○○、陳明鳳夫婦求償，並暗中予以錄
    音，以作為將來不利於魏進華之證據，乙○○打完電話後，查覺甲○○夫婦居心
    不良有意陷害魏進華，乃憤而離去，不願配合甲○○、陳明鳳二人向警方報案以
    陷害魏進華。嗣隔約一個月之後，甲○○、陳明鳳二人復承同前誣告犯意之聯絡
    ，再於八十四年九月三日十四時許，一同前往台南縣警察局新營分局報案制作警
    訊筆錄，各在警訊時虛構事實誣指魏進華於八十四年八月三日至其家中催討債務
    時，一進入渠住宅內就對渠等聲稱：「我姓魏，開討債公司的，我手上有陳明鳳
    之支票，今天要付錢，否則要讓你們死的很難看」等恫嚇言詞，使渠二人心生畏
    懼，甲○○及陳明鳳均表明要對魏進華提出恐嚇取財未遂之告訴（經查柯、陳二
    人所告訴之犯罪事實內容並無警方移送書所載妨害名譽及妨害信用部份，詳如後
    敘），經臺南縣警察局新營分局將魏進華移送台灣台南地方法院檢察署檢察官偵
    查後，經該署以八十五年度營偵字第四六二號起訴書向原審法院提起公訴（起訴
    之犯罪事實僅敘及魏進華恐嚇取財部份），經原審法院以八十五年度易字第三二
    三八號案件審理結果，認魏進華無何恐嚇取財犯行，而於八十六年五月十四日判
    決魏進華無罪，經檢察官向本院提起上訴，復經本院於八十六年七月二十四日以
    八十六年上易字第一四四六號案件判決駁回檢察官之上訴而確定在案。
二、案經魏進華訴請台灣台南地方法院檢察署檢察官偵查起訴。
      理      由
一、訊據上訴人即被告甲○○矢口否認有前揭虛構事實誣告告訴人魏進華之犯行，並
    辯稱：告訴人魏進華當日持支票至渠等住處催討票款時，確有為前揭恐嚇之言語
    ，渠等並未故意虛構事實誣陷告訴人魏進華，告訴人魏進華持前揭二張支票前來
    渠等住處時，因支票上之字跡並非被告陳明鳳所寫，且渠等並不知告訴人魏進華
    為何會持有該二張支票，而證人乙○○持附表編號一至三所示之三張支票所為之
    借款，業經乙○○清償現金十萬元及另以附表編號四所示之支票抵償，則附表編
    號一及二所示支票之債權顯已消滅而不存在，且附表編號四所示之支票係於八十
    四年八月三十日始到期，告訴人魏進華在該支票到期以前，即以附表編號一、二
    所示之支票向渠等催討票款，足見渠等在主觀上顯然存有為自己不法所有之意圖
    存在，況該支票背面甲○○之背書，亦非被告甲○○所為，係告訴人魏進華自己
    所寫，是以渠等一時緊張誤以為該支票係遭告訴人魏進華所竊並予偽造而向警方
    報案，而告訴人魏進華於八十四年八月三日前往渠等住處催討支票債務時，確有
    為前揭恐嚇之言詞，渠等並未虛構事實誣告魏進華云云。經查：
  (一)同案已判決確定之共犯被告陳明鳳所有之前揭台南區中小企業銀行甲存帳戶之支
    票（空白），係因甲○○、陳明鳳二人基於經營前述希爾頓理容休閒中心業務所
    需而交付予該休閒中心總經理乙○○並授權其簽發使用，而附表編號一及二所示
    之支票，係乙○○持向告訴人魏進華調借現款之事實，業經證人乙○○在原審八
    十五年度易字第三二三八號恐嚇取財案件八十六年四月二十三日審理時證述明確
    ，核與告訴人魏進華在偵審中指訴情節相符，並有如附表編號一、二所示之支票
    影本附於前案警卷可稽，而甲○○、陳明鳳二人亦自承確有授權並交由乙○○填
    載前揭支票之日期、金額使用之事實（見本院上訴審卷第四十一頁～四十三頁）
    ，此部分之事實應堪予認定。
  (二)次查告訴人魏進華偕同其姊夫沈勝雄於八十四年八月三日持該二張支票前往被告
    甲○○等住處向被告甲○○等催討票款時，被告甲○○即打電話向管區派出所報
    警前來調查，嗣即由上揭支票發票人即被告陳明鳳出面在警訊時指訴魏進華竊盜
    及偽造有價證券犯行，被告甲○○及陳明鳳二人嗣又分別於八十四年九月三日在
    新營分局警訊時，陳明鳳指訴告訴人魏進華涉嫌前揭恐嚇取財犯行，被告甲○○
    亦指訴告訴人魏進華涉犯前揭恐嚇取財未遂之犯行，除已據被告甲○○及陳明鳳
    等二人坦承在卷外，亦有台南縣警察局新營分局暨所屬之鐵線派出所製作之偵訊
    （調查）筆錄共三紙在卷足憑，經該分局並以營警刑字第一五二○號移送台灣台
    南地方法院檢察署偵辦（八十五年度營偵字第四六二號），檢察官起訴後經原審
    法院判處該案被告魏進華無罪，嗣經檢察官向本院提起上訴，復經本院判決駁回
    檢察官之上訴而告確定在案，此業經原審及本院調閱該案全部卷宗核閱屬實。
  (三)茲本案被告甲○○及陳明鳳二人是否涉有虛構事實誣告告訴人魏進華之犯行，其
    中關於所指訴竊盜及偽造有價證券部分，其關鍵乃係在於被告甲○○等是否明知
    附表編號一、二所示之二張支票並非告訴人魏進華所竊取而予偽造；另關於恐嚇
    取財部分，其關鍵係在於告訴人魏進華於八十四年八月三日前往被告家中時，究
    竟有無為前開如被告甲○○等在該案所指之恐嚇言詞，倘被告甲○○等人係因誤
    會或懷疑上開支票係告訴人魏進華所竊得並予偽造，以及告訴人魏進華於前往被
    告等住處時確有以前揭恐嚇言詞恫嚇被告等二人之事實，則被告甲○○等自無誣
    告罪責可言，反之，若被告甲○○等明知上揭支票係渠等授權乙○○簽發，且係
    乙○○持向告訴人魏進華調現而交付告訴人魏進華，並非告訴人魏進華竊得而偽
    造，且告訴人魏進華於八十四年八月三日前往被告等住處索討票款時，並未以前
    揭恐嚇言詞恫嚇被告甲○○等二人，乃渠等為圖脫免票據債務，竟虛構前揭犯罪
    事實向警方提出告訴而請求究辦告訴人魏進華之前揭罪刑者，則被告甲○○等自
    應負誣告罪責。
  (四)被告甲○○及其妻陳明鳳投資經營前揭希爾頓理容休閒中心，案外人乙○○為該
    休閒中心之總經理，負責該休閒中心實際業務之處理，而被告甲○○之妻即陳明
    鳳所有之前揭台南區中小企銀支票帳戶，原即為被告甲○○與陳明鳳二人因經營
    前述休閒中心業務所需而將空白支票（蓋妥發票人印章）交予案外人乙○○並授
    權其簽發使用，且均按月查看收支明細及支票簽發情形，而案外人乙○○之戶籍
    設於被告甲○○住處，乙○○經常前往被告住處而與被告等有密切之連繫，本件
    案發後二日即八十四年八月五日，證人乙○○猶在被告等住處依被告等之指示打
    電話予告訴人魏進華等情，此業據證人乙○○在前揭恐嚇取財案件審理時證述明
    確（見原審八十五年度易字第三二三八號卷第一六四頁至第一六五頁），則被告
    甲○○及陳明鳳對告訴人魏進華所提出支票上乙○○簽發金額及日期之筆跡理應
    極易觀察分辨，衡情應不致有發生誤認之可能，又縱被告甲○○等一時未能分辨
    上開支票是否確為乙○○所簽發，亦可先向乙○○查證，並無困難之處（趙女戶
    籍設於被告等住處，與被告甲○○等關係密切），且告訴人魏進華與被告甲○○
    於偵審中均坦承已認識數年之久，彼此並不陌生，而告訴人魏進華於前案（恐嚇
    取財案件）及本案偵審時均明確指證在案發前，即約在八十四年五月底或六月初
    已事先以電話與被告甲○○連繫並曾與被告甲○○等在前揭所經營之希爾頓理容
    休閒中心會面商討解決前揭票款清償事宜，被告甲○○等應深知如附表編號一、
    二所示之支票確係乙○○所簽發向其調現之情形等語（詳見原審八十五年度易字
    第三二三八號卷第一二頁反面及本院上訴審八十七年七月三日訊問筆錄），而被
    告甲○○於警訊時亦坦供告訴人魏進華曾於案發前即八十四年七月十五日有打電
    話與其談論乙○○簽發前揭支票向其調現，並要求其給付票款之事實（見警卷第
    六頁正反面），且被告甲○○於本院上訴審八十七年七月三日調查時，經本院訊
    以其對告訴人魏進華所述事實之意見時，亦據其答稱告訴人所述均係事實等語（
    詳見本院上訴審八十七年七月三日訊問筆錄），而觀之證人乙○○於前案恐嚇取
    財案件審理時所證：「我都有去甲○○家，甲○○要我打電話給魏進華，因甲○
    ○告訴我魏進華有去恐嚇他，所以叫我打電話給魏進華，電話中的談話是甲○○
    夫婦教我講的，講完甲○○夫婦告訴我他們有錄音，我當時感覺不對，是不是他
    們想害魏進華，甲○○夫婦有告訴我要以該錄音帶使魏進華去感訓，我當時很生
    氣就離開，打完電話後隔日，甲○○夫婦要我去刑事局做筆錄，因他們這行為有
    害人的，所以我就沒有去做筆錄等語（見原審八十五年度易字第三二三八號卷第
    一六五頁正反面），由上情綜互觀之，足以確認告訴人魏進華於前揭時地持附表
    編號一、二所示之支票向被告甲○○及陳明鳳等二人催討票款時，被告甲○○及
    陳明鳳二人當明知該二張支票係乙○○所簽發，且係持向告訴人魏進華調現，並
    非告訴人魏進華所竊取及偽造，乃被告甲○○及陳明鳳二人竟推稱其上之筆跡並
    非陳明鳳所寫，不知告訴人為何持有上開支票云云，顯屬欲避免票據債務所為故
    意推托之詞，顯非真實，況且該支票帳戶既屬被告甲○○之妻陳明鳳自己所有，
    則該二張支票是否魏進華所竊取，乙○○是否有失竊支票之情事，被告甲○○及
    陳明鳳二人理當先問明支票使用人乙○○之後，方足以確認，乃被告甲○○及陳
    明鳳二人並未向乙○○查明，即率予向警員提出竊盜及偽造有價證券之告訴，足
    見渠等虛詞構陷告訴人之犯意，灼然甚明，尤其依前揭證人乙○○在原審另案（
    恐嚇取財案件）審理時所證內容觀之，足認被告甲○○及陳明鳳二人明知不實而
    刻意陷害告訴人之舉動，即使證人乙○○亦不齒渠等所為而生氣離去，不願配合
    被告甲○○及陳明鳳二人之要求前往警局誣陷告訴人魏進華，由此益足印證被告
    甲○○及陳明鳳顯係明知該支票確為乙○○所簽發，渠等係為圖避免票據債務而
    故意虛構前揭事實對告訴人魏進華提出前開告訴，允無疑義，則被告甲○○及陳
    明鳳二人確有此部份誣告之犯行，至為明確。又第一次警訊筆錄中雖僅有陳明鳳
    出面制作警訊筆錄，被告甲○○並未出面制作筆錄，然查本件案發當日被告甲○
    ○及陳明鳳二人均同在現場與告訴人見面，且係由被告甲○○先打電話向管區派
    出所報案而請警員前來現場調查，足見被告甲○○及陳明鳳等二人對此部份誣告
    犯行，彼此有共同犯意之連絡及行為之分擔。此外，被告甲○○及陳明鳳等二人
    於本院上訴審八十七年七月三日調查時，提出渠等與告訴人之和解書，並向本院
    表示告訴人所述均屬事實，渠等無其他證據調查，請求給予渠等自新機會云云，
    足認渠等原已有認錯悔悟之表示，乃渠等二人嗣於本院上訴審最後審理時及本院
    上更(一)審時又否認本件誣告犯行而作前述辯解，顯係事後翻悔，仍心存僥倖脫罪
    之意念，其等事後空言否認此部份犯行，顯屬卸責之詞，均不足憑採，其此部分
    對魏進華提出竊盜及偽造有價證券之誣告事證已極其明確。
  (五)再查陳明鳳於八十四年八月三日至警局制作筆錄時，並未指訴告訴人有何恐嚇犯
    行，僅稱支票遭遺失，該支票上之筆跡非其所為等情，並對魏進華提出竊及偽
    造有價證券之告訴而已，而證人即前揭案發當日受理承辦被告等報案之警員連榮
    隆於本院上訴審八十七年六月十二日調查時，亦明確證稱被告甲○○及陳明鳳等
    當時並未明確表示渠等有遭受告訴人魏進華及同行之沈勝雄恐嚇情事，亦未表明
    渠等有對告訴人及沈勝雄提出恐嚇取財告訴之意思，僅稱魏進華向渠等稱「票款
    要還，否則大家不好看」等語而已，而查前述所謂「票款要還，否則大家不好看
    」一語，僅係意謂如被告等拒不清償票款，則被告甲○○及陳明鳳等與告訴人彼
    此將可能因此翻臉，大家均無面子而已，並不含有任何施以惡害恐嚇之意味，然
    如稱「今天要付錢，否則要讓你們死的很難看」等語，則顯然含有以加害生命之
    恐嚇意思，二者之意義顯不相同，應不致混淆，乃被告甲○○及陳明鳳二人嗣隔
    一個月後，即八十四年九月三日警訊時竟均指稱：告訴人魏進華一進入渠住宅內
    就對渠等聲稱：「我姓魏，開討債公司的，我手上有陳明鳳之支票，今天要付錢
    ，否則要讓你們死的很難看」等恐嚇取財犯行，渠等當時嚇得要命云云，此各有
    該警訊筆錄足憑，足見被告等顯有虛構事實而誣陷告訴人之情事，況倘告訴人於
    八十四年八月三日前往被告甲○○及陳明鳳等住處討債時，確有被告甲○○及陳
    明鳳二人所指之前述恐嚇取財之言行，則陳明鳳於甲○○報警後，其至警局應訊
    時，理應將其被告訴人恐嚇之情形詳細指陳，並具體表明欲追究告訴人恐嚇取財
    犯行刑責，始合常理，乃陳明鳳在派出所僅表示要對告訴人提出竊盜及偽造有價
    證券之告訴，而對渠等是否有遭告訴人前揭恐嚇言詞恫嚇致心生恐懼之重要情節
    竟隻字未提，乃遲至一個月後始又自行前往警局指訴於前述案發當日遭告訴人魏
    進華以前揭恐嚇言詞恫嚇，而對魏進華提出恐嚇取財之告訴，顯與常情有違，則
    被告甲○○及陳明鳳二人在八十四年九月三日警訊時所指渠等有遭告訴人恐嚇一
    節，顯難認係真實，且觀之證人乙○○於前案恐嚇取財案件審理時所證：「我都
    有去甲○○家，甲○○要我打電話給魏進華，因甲○○告訴我魏進華有去恐嚇他
    ，所以叫我打電話給魏進華，電話中的談話是甲○○夫婦教我講的，講完甲○○
    夫婦告訴我他們有錄音，我當時感覺不對，是不是他們想害魏進華，甲○○及陳
    明鳳夫婦有告訴我要以該錄音帶使魏進華去感訓，我當時很生氣就離開，打完電
    話後隔日，甲○○夫婦要我去刑事局做筆錄，因他們這行為有害人的，所以我就
    沒有去做筆錄等語（見第一審八十五年度易字第三二三八號卷第一六五頁正反面
    ，影本附於本院上更(一)審卷），益見被告甲○○及陳明鳳等二人明知不實而刻意
    陷害告訴人魏進華之舉動，即使證人乙○○亦不齒渠等所為而生氣離去，不願配
    合被告甲○○及陳明鳳二人陷害無辜之告訴人，此外，被告甲○○及陳明鳳等二
    人於本院上訴審八十七年七月三日調查時，提出渠等與告訴人之和解書，並向本
    院上訴審表示告訴人所述均屬事實，渠等無其他證據調查，請求給予渠等自新機
    會云云，由此益加強證明被告甲○○及陳明鳳二人確有此部份誣告之犯行亦至為
    明確，被告甲○○及陳明鳳等二人嗣於本院上訴審最後審理時及本院上更(一)審時
    又否認本件誣告犯行而作前述辯解，顯係事後翻悔，心存僥倖脫罪之飾詞，均不
    足憑採，其此部分對魏進華恐嚇取財誣告事證已極其明確，亦堪予確認。
  (六)綜上所陳，被告甲○○及陳明鳳二人先後指訴之竊、偽造有價證券及恐嚇取財
    等犯罪內容，均係刻意虛構而非真實，其二人為圖免除附表編號一、二所示二張
    支票之債務，而利用刑事告訴程序為誣告之犯行已臻明確，應依法論處，至被告
    甲○○及陳明鳳等所提出證人乙○○於八十四年八月五日與告訴人魏進華電話對
    話錄音譯文影本一份，惟據證人乙○○在原審前案審理時已明確證稱，其於該次
    電話中所述內容係被告等教其說的，並非其本意，業如前述，且經本院查核告訴
    人魏進華在該次電話中所述之內容，亦未自承有向被告甲○○及陳明鳳等恐嚇取
    財等犯罪行為，因此，該電話錄音譯文亦不足資為有利於被告等認定之依據，併
    此敘明。
  (七)又被告甲○○及陳明鳳雖於第一審提出告訴人魏進華與被告甲○○在八十四年七
    月十五日二十二時許之電話談話錄音譯文及錄音帶一卷，依譯文所載，被告甲○
    ○對告訴人魏進華雖有陳稱：「我要拜託你怎不發支付命令給我，我拜託你發支
    付命令給我。你向法院聲請，發支付命令到我這裡來」、「我跟你說，你向法院
    聲請，讓支付命令到我這裡來」各等語（見一審卷第二五頁），此等語句雖係要
    告訴人魏進華循法律程序解決前揭票款，惟向法院聲請發支付命令至執行時尚須
    一段時間，是否能如期執行取得上開款項，尚有可疑，因而依上開電話錄音，亦
    不能謂被告甲○○及陳明鳳等人無規避脫免發票人票據債務之意。而告訴人魏進
    華於上開電話交談中，就被告甲○○要求其以聲請支付命令解決時，雖有稱：「
    我今天討債公司，還讓人家烏龍轉道，我不那個，我自有一番打算」（見同頁反
    面）；又告訴人魏進華於八十四年八月四日與乙○○之電話交談中，雖亦稱：「
    我就是要給他們教訓，讓他們以後乖一點」、「我要給甲○○教訓乖一點」、「
    憑票抓人，這句話是我姊夫（即沈勝雄）講的沒有錯」云云（見偵查卷第三六頁
    、第四十頁）等句，惟此亦係魏進華為了向被告甲○○及陳明鳳等討債所為較不
    和善之語氣，不能以此而認被告甲○○及陳明鳳等無上開誣告之犯行，因而上開
    電話錄音本院亦認無法對被告甲○○有利之證據。
  (八)又證人乙○○雖曾於八十六年四月二十三日審理時證述：「因甲○○告訴我魏進
    華有去恐嚇他」等語（見第一審八十五年度易字第三二三八號第一六四頁，影本
    附於本院上更(一)卷），惟僅係被告甲○○告訴乙○○之語氣，究竟魏進華是否確
    有恐嚇甲○○情事，乙○○亦僅係由甲○○聽聞而來，而甲○○及陳明鳳等人指
控魏進華上開恐嚇取財未遂一案，業經本院判決無罪確定在案，因而此部分乙○
    ○之證述，亦不能為被告甲○○有利之證據。
  (九)綜上所述，被告甲○○有上開誣告之犯行，已彰彰明甚，其所辯純係飾卸之詞，
    不足採信，其罪證明確，應予依法論科。
二、核被告甲○○所為，係犯刑法第一百六十九條第一項誣告罪，被告甲○○先後於
    八十四年八月三日及九月三日之誣告行為，核係出於一個誣告犯意而為，且係為
    達一個誣告目的所為之接續行為，為單純一罪，被告甲○○及陳明鳳二人間對誣
    告告訴人魏進華部份，彼此有犯意連絡及行為分擔，此部份應論以共同正犯。
三、原審以被告甲○○罪證均臻明確，因予論罪科刑，並量處有期徒刑一年，固非無
    見，惟查（一）被告甲○○亦無具體誣告告訴人魏進華妨害名譽及妨害信用等罪
    之真意（詳如後敘），原判決認被告甲○○亦有此部份誣告犯罪之內容，尚有未
    洽。（二）本件被告甲○○於警訊時並未具體指明其欲控告與告訴人魏進華同行
    之男子（即魏進華之姊夫沈勝雄）犯前揭恐嚇取財罪，況被告甲○○及其妻陳明
    鳳於警訊中僅指名係魏進華向其等恐嚇取財等情事，從未有述及與魏進華同行之
    男子亦有向其等恐嚇取財等情事，縱於警訊中有述及一名男子與魏進華同行，亦
    不能以此而認被告甲○○亦有犯未指定犯人誣告罪，而沈勝雄部分始終未經台南
    縣警察局新營分局移送，檢察官亦未對沈勝雄分案偵查，沈勝雄亦從未接受訊問
    ，是此部分核與刑法第一百七十一條第一項之未指定犯人，而向該管公務員誣告
    犯罪者之犯罪構成要件者尚屬間，則被告甲○○對與魏進華同行之另名男子（即
    沈勝雄）誣告部分尚屬不能證明犯罪，惟原審卻仍認被告甲○○對沈勝雄部分亦
    涉有刑法第一百七十一條第一項之未指定犯人誣告罪（檢察官就此部分亦未起訴
    ），亦有未洽。檢察官依告訴人之請求上訴意旨，指摘原判決量刑過輕，被告甲
    ○○上訴意旨，仍執前詞，否認犯罪，固均無理由，惟原判決既有可議，自應由
    本院將原判決關於被告甲○○部分撤銷改判，爰審酌被告甲○○為圖避免支票債
    務，竟利用刑事告訴之手段誣陷他人，惡性非輕及其犯罪動機、目的、手段、所
    誣告之罪名、所生之危害及渠等之品行及犯罪後之態度（曾一度坦承犯行並與告
    訴人達成民事和解，給付前揭票款二十萬元）等一切情狀，量處如主文第二項示
    之刑。又被告甲○○係本件起意報警誣陷告訴人魏進華之人，其在本案係居於主
    導之地位，其惡性及參與情節較重，且其猶圖僥倖脫罪而多方砌詞辯飾，足見其
    犯後並無確實悔改誠意，仍有執行徒刑以矯正其為圖脫免債務而惡意陷人於罪之
    惡行，因此，本院仍認被告甲○○部份尚不宜宣告緩刑，併此敘明。
四、至公訴意旨雖另以被告甲○○及陳明鳳於前述警訊時均表示要對告訴人魏進華提
    出偽造文書、妨害名譽及妨害信用之告訴，認被告甲○○於此部份亦構成誣告罪
    責云云，惟查：
  (一)被告甲○○雖曾於八十四年九月三日警訊時，經警方訊以「你對本案有何意見？
    」時，答稱：「我要告魏進華恐嚇取財、妨害名譽、妨害信用及該名男子共同恐
    嚇取財」等語（見該恐嚇取財案警卷第七頁），然查刑法上誣告罪行之成立，在
    客觀上須行為人有虛構他人犯罪事實而向有偵查犯罪職權之機關或公務員申告之
    行為者，始足當之，倘行為人僅虛構他人某犯罪事實而提出申告，縱其所述他人
    犯罪之罪名不正確或誤指另犯他罪罪名者，如其未虛構該他罪名之犯罪事實，尚
    難認行為人有虛構事實誣告他人犯該他罪之真意，經查被告甲○○於該案警訊時
    固有前揭所謂要告告訴人魏進華妨害名譽、妨害信用之表示，然觀之其在該案警
    、偵訊時所指述告訴人之犯罪事實，並無一語涉及告訴人有何妨害名譽或妨害信
    用之具體犯罪內容，且被告甲○○於該案偵查中亦明確向檢察官表示渠並未告魏
    進華妨害名譽及妨害信用罪（見八十五年度偵字第四六二號偵查卷第三十四頁反
    面），而偵辦該恐嚇取財案之檢察官亦認警方所移送之犯罪內容及調查事實並無
    涉及妨害名譽或妨害信用之犯行，並認被告甲○○在該案偵查中亦表示未提起該
    部份告訴，此有該案起訴書所載可稽，因此，堪認被告甲○○在警訊時係誤指告
    訴人魏進華所犯之罪名，其並無對魏進華提出妨害名譽或妨害信用犯罪告訴之真
    意。又同案共犯陳明鳳於該案警、偵訊時並未表示要對告訴人魏進華提出所謂妨
    害名譽及妨害信用之告訴，而其於偵查中所提出之補充告訴理由狀亦僅敘及告訴
    人魏進華有偽造支票背書及恐嚇取財未遂罪行，並無一語述及告訴人魏進華有何
    妨害名譽及妨害信用之犯罪事實，此有前述恐嚇取財案件之警、偵訊筆錄及偵查
    卷可稽，此外，亦查無其他確切之證據資料足以證明被告甲○○有虛構事實而對
    告訴人魏進華提出妨害信用及妨害名譽之誣告犯行，或有與陳明鳳共謀誣告告訴
    人魏進華前揭罪名之事實，尚難認被告甲○○有此部份誣告犯行。
  (二)又被告甲○○及陳明鳳二人於恐嚇取財案偵訊時雖提出補充告訴理由狀表示因告
    訴人魏進華擅自在如附表編號一、二所示其中一張支票之背面上書寫被告甲○○
    之姓名背書，渠等要告魏進華偽造文書罪等語，而被告甲○○於該案檢察官偵訊
    時亦指稱因該支票背面之甲○○名字及電話號碼並非渠所書寫，所以其要告魏進
    華偽造文書罪等語（見八十五年度偵字第四六二號偵查卷第十八頁反面、第三十
    四頁反面），惟訊據告訴人魏進華雖坦承其有於前揭支票背面書寫被告甲○○之
    姓名及電話號碼，然其堅決否認有偽造支票背書之故意，其陳稱係因無法尋得交
    付該支票向其調現之乙○○，經查知上開支票發票人陳明鳳係其所認識被告甲○
    ○之妻，乃於支票背面註記甲○○之姓名及電話號碼於其上以備忘，其用意僅係
    註記備忘，並非偽造被告甲○○之背書等語，縱認告訴人魏進華上開所述屬實，
    然查告訴人魏進華既在陳明鳳所有之上開支票背面書寫被告甲○○之姓名，並於
    其向被告甲○○及陳明鳳等二人討債時提示該支票予被告等觀看，而該姓名筆跡
    又確非被告甲○○所書寫，則告訴人前述行為在外觀上顯已足以令被告甲○○及
    陳明鳳二人誤會或懷疑告訴人有偽造被告甲○○背書之嫌疑，因此，被告甲○○
    及陳明鳳等二人於偵查中另指訴告訴人涉犯偽造文書（即背書）罪嫌，並請求依
    法究辦，尚難謂全然無據，縱認告訴人並無偽造背書之故意而不成立犯罪，然被
    告等甲○○基於誤會或懷疑而對告訴人魏進華提出此部份告訴，尚與故意虛構事
    實誣告之情形有別，此部份尚難認被告甲○○亦成立誣告罪責，惟公訴人既認上
    開(一)、(二)部分所示事實與前揭論罪科刑部份之犯行有實質一罪之關係而併行起訴
    ，基於審判不可分之原則，此部份爰不另為無罪之諭知，至前述被告等於偵查中
    告訴魏進華偽造背書部份，因檢察官於起訴書內並未敘及此部份犯罪事實，此部
    份為本院審理時依卷內資料而查知，爰併予敘明該部份不成立犯罪之理由，附此
    敘明。
五、據上論斷，應依刑事訴訟法第三百六十九條第一項前段、第三百六十四條、第二
    百九十九條第一項前段、刑法第二十八條、第一百六十九條第一項，判決如主文
    。
本案經檢察官曾楊治宇庭執行職務。
中    華    民    國      九十      年       一      月      三十一     日
                                  臺灣高等法院臺南分院刑事第六庭
                                      審判長法官  楊    明    章
                                            法官  戴    勝    利
                                            法官  顏    基    典
右正本證明與原本無異。
如不服本判決，應於判決送達後十日內向本院提出上訴狀，其未敘述理由者並應於提
出上訴狀後十日內向本院補提理由書（應附繕本)。
                                      法院書記官  呂    嘉    文
中    華    民    國      九十      年      二      月      一          日
附錄法條：
刑法第一百六十九條第一項：意圖他人受刑事或懲戒處分，向該管公務員誣告者，處
                          七年以下有期徒刑。
附表：
┌──┬──────┬────────┬─────┬──────────┐
│編號│ 發  票  人 │ 發    票    日 │ 金    額 │  付    款     人   │
├──┼──────┼────────┼─────┼──────────┤
│ 一 │ 陳  明  鳳 │八四、０四、一六│十萬元    │台南區中小企業銀行  │
├──┼──────┼────────┼─────┼──────────┤
│ 二 │ 陳  明  鳳 │八四、０五、二八│十五萬元  │台南區中小企業銀行  │
├──┼──────┼────────┼─────┼──────────┤
│ 三 │ 乙  ○  ○ │八四、０六、二０│十二萬三千│同  右              │
│    │            │                │五百元    │                    │
├──┼──────┼────────┼─────┼──────────┤
│ 四 │阿 智 水 電 │八四、０八、三０│二十一萬三│彰化商業銀行新營分行│
│    │工程行林榮基│    四          │千元      │                    │
└──┴──────┴────────┴─────┴──────────┘


司法院資訊處製作；財團法人民間司法改革基金會備份。
